【裁判字號】    93,上易,1069
【裁判日期】    950223
【裁判案由】    詐欺
【裁判全文】
臺灣高等法院刑事判決                93年度上易字第1069號
上  訴  人  臺灣臺北地方法院檢察署檢察官
上  訴  人
即  被  告  丙○○
            丁○○
上二人共同
選任辯護人  詹啟章  律師
上  訴  人
即  被  告  戊○○
選任辯護人  張曼隆律師
上  訴  人
即  被  告  庚○○
上列上訴人因被告詐欺案件，不服臺灣臺北地方法院92年易字
第1533號，中華民國93年4月28日第一審判決（起訴案號：臺灣
臺北地方法院檢察署91年度偵字第3900號、偵續一字第481號）
，提起上訴，本院判決如下：
    主  文
原判決關於丙○○、戊○○、丁○○部分均撤銷。
丙○○、戊○○、丁○○均無罪。
其他上訴駁回。
    理  由
一、公訴意旨略以：被告丙○○、丁○○、戊○○及庚○○共同
    經營龍星國際傳播有限公司（下稱龍星公司），其中被告丙○○係登記負責人，被告丁○○為實際際經營之負賁人，被
    告庚○○為龍星公司股東，被告戊○○為廣播節目主持人，
    被告庚○○與戊○○且為夫妻關係，經由廣播電台播送廣告
    以販售各類龍星公司代理之藥品。竟共同意為自己不法之所
    有，明知龍星公司所持有之發票人為統一藥品股份有限公司
    （下稱統一公司），付款人為中國國際商業銀行忠孝分行，
    帳號為00000000號，票號、金額、發票日如附表編號1至8之
    支票共8張，係統一公司開予龍星公司禁止背書轉讓之保證
    票，統一公司與龍星公司本即約定不能將上開8張支票提示
    ，竟
    （一）於民國（下同）87年9月15日推由被告丙○○經不知
          情之林錦雲向辛○○詐稱附表1及附表2支票，係統一
          公司用以支付龍星公司之廣告費，因統一公司開立遠
          期支票，而被告丙○○等需錢週轉，因此以上開統一
          公司開立之2紙支票佯向辛○○商借新台幣（下同）
          00000000元，且被告丙○○為取信辛○○，並於當日
          書立同意書1紙，保證上開2紙支票能夠如期兌現，又
          因前開支票係禁止背書轉讓，所以在陽信商業銀行社
          子分行（下稱陽信銀行）開立龍星公司帳戶，並將銀
          行帳戶存摺、印章等交予辛○○，供辛○○自領，致
          辛○○陷於錯誤，於同日依被告丙○○及被告戊○○
          指示將現金00000000元匯入庚○○於華南商業銀行南
          三重分行帳戶內。嗣後丙○○、戊○○為掩飾詐欺之
          犯行，於如附表2之發票日87年12月31日，金額790
          萬元支票到期前，即於87年12月28日先以同一手法向
          己○○詐得之款項申提取現金換回上開支栗，另就如
          附表1之發票日為88年1月31日，金額1,000萬元支票
          屆期經辛○○以龍星公司所交付帳戶提示，則因統一
          公司已向法院聲請假處分禁止提示而遭退票，並經顏
          瓊章向統一公司查詢，始知受騙。
    （二）於87年12月間，被告丙○○、戊○○、丁○○及蔡舜
          洲得知己○○所經營之世美國際有限公司（下稱世美
          公司），係經營健康食品、化妝品及藥品之買賣後，
          為直接向世美公司進貨以減少營業成本，被告丙○○
          、戊○○即基於概括之犯意夥同被告戊○○、庚○○
          於同年12月24日前往世美公司洽商，並稱願提供房、
          地設定抵押權以擔保貨款之清償；惟因該房地已設定
          抵押權予銀行，乃再而要求己○○先借款予渠等塗銷
          第一順位抵押權，為取信於己○○，乃提出龍星公司
          與統一公司之合約書一份，及由統一公司所簽發，如
          附表3、4、5所示金額各0000000元之支票3紙，被告
          戊○○並向己○○佯稱，該等支票係統一公司給付予
          龍星公司之權利金，若無法兌現，願負清償之責，又
          因前開支票係禁止背書特讓，所以在世華商業銀行建
          成分行（下稱世華銀行）開立龍星公司帳戶，且將該
          銀行帳戶存摺、印章等交予己○○收執，供己○○屆
          期提示兌領，致黃全添陷於錯誤而同意借款。嗣於次
          日，渠等又持如附表6、7、8所示，金額亦各為
          0000000元支票3紙，向己○○借款0000000元，並稱
          其中00000000元係用以擔保前此由丙○○所簽發之支
          票，其餘0000000元則將於88年1月4日以客票換回，
          致己○○再陷於錯誤，而先後於87年12月28日、29
          日，匯款00000000元、4721,000元至龍星公司之帳戶
          內。詎己○○屆期提示上開支票，竟均因統一藥品公
          司已向法院聲請假處分禁止提示而未獲兌現，始知受
          騙。
    因認被告丙○○、丁○○、戊○○及庚○○共同涉犯刑法第
    339條第1項之詐欺罪云云。
二、按犯罪事實應依證據認定之，無證據不得推定其犯罪事實；
    又不能證明被告犯罪者，應諭知被告無罪之判決，刑事訴訟
    法第154條、第301條第1項分別定有明文。次按刑事訴訟法
    上所謂定犯罪事實之證據，係指足以認定被告確有犯罪行為
    之積極證據而言，該項證據自須適合於被告犯罪事實之認定
    ，始得作為斷罪之資料。事實之認定應憑證據，如未能發現
    相當證據或證據不足以證明，自不能以推測或擬制之方法，
    以為裁判基礎。且認定不利於被告之事實，須依積極證據，
    苟積極證據不足為不利於被告事實之認定時，即應為有利於
    被告之認定，更不必有何有利之證據；又告訴人之告訴，係
    以使被告受刑事訴追為目的，是其陳述是否與事實相符，仍
    應調查其他證據以資審認，最高法院29年上字第3105號、30
    年上字第816號、52年台上字第1300號分別著有判例可資參
    照。
三、訊據被告丙○○、丁○○、戊○○、庚○○就確曾以檢察官
    起訴書附表所示統一公司所交付之支票分別向告訴人辛○○
    、己○○借款，並經告訴人匯款取得款項，嗣支票未付款之
    事實固不諱言，惟均堅決否認有何詐欺犯行，被告戊○○辯
    稱：伊未詐欺告訴人，當初拿保證票跟己○○借錢時，有說
    這是不可以兌現的等語；被告丙○○辯稱：伊是公司掛名負
    責人，僅負責倉庫管理，不清楚票的性質是保證票等語；被
    告丁○○辯稱：伊是公司出納，不清楚借錢之方式、如何約
    定及統一公司支票之性質等語；渠沒有詐欺，渠均未見過告
    訴人等亦未至告訴人之公司，渠僅有於最後一天，他們處理
    完後與他們一起在餐廳吃飯等語。
四、公訴人認被告等涉有詐欺罪嫌，無非以告訴人己○○、辛○○、證人林錦雲、甲○○、王麗香（即王綵麗）、乙○○、
    陳永珍之指訴或證述，佐以統一公司函、龍星公司銀行提存
    資金流向明細、公司基本資料查詢、同意書、陽信商業銀行
    匯款收執聯、合約書、訂貨單、丁○○書寫文件、支票影本
    、彰化銀行儲蓄部存摺影本、世華聯合商業銀行建成分行存
    摺影本、土地登記繕本、保證票給付契約、附表支票及退票
    理由單等件為其主要論據。
五、然查：
（一）按刑法第339條第1項詐欺罪之成立，以意圖為自己或第三
      人不法所有，以詐術使人將本人或第三人之物交付為要件
      。所謂以詐術使人交付，必須被詐欺人因其詐術而陷於錯
      誤，若其所用方法，不能認為詐術，亦不致使人陷於錯誤
      ，即不構成該罪，最高法院40年台上字第260號判例意旨
      參照。
（二）如前述，被告丙○○、丁○○、戊○○、庚○○就確曾分
      別以檢察官起訴書附表所示統一公司所交付之支票分別持
      向告訴人黃辛○○、己○○借款，並經告訴人匯款取得款
      項，嗣支票未付款之事實均坦承不諱，此部分亦有統一公
      司函、龍星公司銀行提存資金流向明細、公司基本資料查
      詢、同意書、陽信商業銀行匯款收執聯、合約書、訂貨單
      、丁○○書寫文件、支票影本、彰化銀行儲蓄部存摺影本
      、世華聯合商業銀行建成分行存摺影本、土地登記繕本、
      保證票給付契約、附表支票及退票理由單可資佐證。是堪
      認被告等此部分之自白與事實相符。惟本件依之關鍵厥為
      被告等向告訴人等借款，是否施用何等之詐術，告訴人等
      復是否因此而陷於若何之錯誤，關乎此，檢察官所舉前述
      證據，於法並非適合之證明。
（三）另查被告等以檢察官起訴書附表統一公司所開立約定不能
      提示兌領之保證票，向辛○○、己○○借款周轉，再至銀
      行開立龍星公司帳戶，提供該帳戶及印鑑章，以供告訴人
      提示取款等情，均為告訴人所不否認，雖被告告等供作擔
      保而借款之支票8紙（詳檢察官起訴書附表），均係統一
      公司所開立予龍星公司供作時段利息保證金，且均禁止背
      轉讓之保證票，並約定於約滿前應繳還統一公司，不能提
      示，亦有統一公司函附之保證票給付契約書（見臺灣板橋
      地方法院90年自字第10號卷及原審卷第25頁），前開保證
      票給付契約書內雖載明「上述期票係支付電台頻道時段市
      價之利息保證票」、「甲方（指統一公司）先前開立給予
      乙方（指龍星公司）之保證票（指檢察官起訴書附表編號
      1 、2）乙方必須於民國87年12月22日前全數歸還」、「
      甲方以書面通知乙方結束委託合約後，乙方必須於10日內
      無條件歸還甲方所開立給與乙方00000000元期票」、「乙
      方不得將00000000元之保證票兌現」（檢察官起訴書附表
      編號3至8）等約定，惟證諸實際，支票本係無因票據，龍
      星公司將支票轉交他人，縱有違反其與統一公司間之約定
      ，然此舉亦非法所不許。況果統一公司事後因故未能給付
      龍星公司時段利息或其他費用，龍星公司依法本得自該等
      支票取償，此即為當初約定為保證票之本旨；況本件告訴
      人所借予之金額不及00000000元，而上開支票面額則有
      00000000元，顯然上開支票已足供被告等債務擔保之用，
      縱該等支票嗣後因故未能兌現，然被告之借款債務依法並
      不消滅，是於法尚不得以發票人統一公司與龍星公司約定
      不得提示上開支票，或該等支票嗣未能兌現，即遽認被告
      等持該等支票，向告訴人等供以質借之際，有施用何等詐
      術或告訴人等有陷於若何之錯誤可言。況參以告訴人辛○○於原審審理時亦證稱：「有一筆0000000元到期日前，
      被告戊○○以現金還給我，將支票抽還給他，（本金
      00000000元）有和解過了，還了一部份，詳細金額還要統
      計，大約00000000元左右」（見原審卷，第82頁），益見
      被告等確有於事後清償部分借款無訛，被告等事後既有償
      還部分分借款之事實，在在足證被告等於借款之初，尚難
      認有不法所有之詐欺意圖。
（四）另告訴人己○○告訴部分，其於原審審理時結證稱：被告
      借款之目的係為塗銷被告等在華南銀行第一胎、第二胎抵
      押權，以使告訴人取得第一順位抵押全人之地位，以供擔
      保清償貨款之用（見原審卷，第93頁），惟被告等則一致
      辯稱：當時係向世美公司借款00000000元供龍星公司周轉
      ，並以統一公司之保證支票質押，另以被告庚○○之不動
      產設定抵押擔保，利息預扣等語，經查被告庚○○係於87
      年12月28日提供台北縣三重市○○街102號2樓之房地，設
      定本金最高限額00000000元之抵押權予世美公司，而告訴
      人則於同日及翌（29）日，分別自案外人黃衍勳及潘炳坤
      之銀行帳戶中各轉帳存款00000000元、0000000元，合計
      00000000元至庚○○所有供龍星公司使用之帳戶等情，此
      有抵押權設定書、土地建物登記繕本及存摺、存摺存根聯
      等影本附卷可稽，則上開款項果係供塗銷第一、第二順位
      抵押權之用，按理應先清償債權銀行之債務，而非轉存至
      上開帳戶，且衡諸一般民間貸款習慣，倘非預扣利息，豈
      有如告訴人借款金額之零星尾數，且該抵押權設定契約書
      第7條「本契約書所約定之借款，係因抵押權人資助債務
      人擴展業務之故。為表示借期清償之誠意，債務人保證對
      本契約書有關違約金之約定絕對遵守」及第16條以手寫方
      式加註之「本抵押權包括貨款擔保」等語（見88年偵字第
      14093號卷，第83、85頁），證人陳永珍於原審審理時雖
      供稱：系爭抵押權設定沒有擔保借款，契約書中寫「本契
      約之借款」係因為該契約書是公契，一般契約都是這樣訂
      （見原審卷，第162頁），惟若如告訴人所述，此部分之
      借款之目的係在於供被告塗銷抵押權之用，則應先向債權
      銀行取得同意，以辦理代償手續，告訴人為一經商之人，
      焉有不知之理，然其卻仍將系爭款項匯入龍星公司之帳戶
      ，且衡諸常理，若借款係為塗銷前順位之抵押權，告訴人
      豈有在87年12月30日設定抵押權登記後，知其為第三順位
      之抵押權人，至統一公司支票退票前，均未對之為爭執？
      足證其對被告等借款確如被告所辯係用於公司周轉，該系
      爭抵押權之目的，原即在於擔保借款之清償至明。
（五）另據證人即當時於統一公司擔任副理之壬○○於偵查時供
      稱，其當時確有接到丁○○之電話，請求將合約書傳真出
      去，但傳給何人不清楚，其遂委由秘書辦理（見89偵續字
      第295號卷，第123頁），後於本院審理時復稱不記得，其
      前後供述不一，惟本院審理時，距離案發已有數年之久，
      偵查期間距離案發較近，衡諸常理，其初於偵查中之供述
      ，應較為可採；足見被告丁○○於偵查中陳稱其確有於借
      之際，其有請統一公司之人將龍星公司與統一公司之合約
      書傳真與告訴人己○○一節堪予採信（見上引卷第77頁反
      面）。參以就告訴人所提出其與戊○○之電話錄音帶譯文
      （見本院卷告證7；88年偵字第14093號卷，第10至15頁）
      ，亦未見被告等人就系爭支票得否提示一節有何誤導告訴
      人之言語，致告訴人陷於錯誤以為系爭支票可以兌現之語
      ，諸此情節，均足證明被告等並未對告訴人己○○有何欺
      瞞之行為；此外，若果系爭支票可以提示，而得用於償還
      借款，被告僅向告訴人借款00000000元卻交付高達
      00000000元之支票，亦與常理不合；且告訴人於本次借貸
      關係成立前，被告戊○○曾以龍星公司之支票透過案外人
      王綵麗向告訴人借款，亦據王綵麗於原審審理時證述屬實
      ，則告訴人於本案借款予被告前，應認其對於龍星公司之
      資力、信用、清償風險等事項應有所瞭解；是於法要難認
      告訴人就此部分借款，有陷於何等之錯誤可言。
（六）另告訴人己○○、證人王綵麗、許淑媛、甲○○等於偵查
      及原審審理時均未指證被告庚○○有何詐欺犯行，告訴人
      己○○於原審審理時證稱：之前係被告丙○○、戊○○及
      丁○○至世美公司談借款，係被告戊○○願以庚○○所有
      之房地供作擔保及提出附表支票後伊始同意借款，談妥後
      伊請吃飯時始見到被告庚○○等語（見原審卷，第91、92
      頁），被告庚○○雖於事後與告訴人己○○一同吃飯，惟
      衡諸日常生活經驗法則，此一共同進餐之事實於法尚不得
      遽以詐術視之，雖被告庚○○於保證票給付契約書上保證
      人欄簽名，然告訴人並不單純因被告庚○○保證票給付契
      約書上保證人欄簽名即同意借款，是被告庚○○此舉於法
      尚非可視為施用詐術之行為；而被告丙○○、戊○○、丁○○於偵審中亦均未供稱被告庚○○就其等向告訴人辛○○、己○○之借款有事前謀議或有何犯意聯絡；另參以被
      告戊○○於本院審理中亦供述與公司有關之業務，大小章
      均是由伊蓋章，伊為實際之負責人等語（見本院93年11月
      3日準備程序筆錄，第5頁），足證被告庚○○所辯稱伊是
      公司掛名負責人，本件借款之事渠均不清楚一節與事實相
      符，至堪採信。檢察官上訴理由書雖謂：被告庚○○稱「
      當初公司要跟他們（係指被告己○○）錢，我只是提示我
      私人的不動產去他們公司抵押，且是他們的代書來辦的。
      」（見88年度偵字第14093號卷，第63頁）、「我是股東
      也是屋主，所以要我提供抵押貨款」（見90年度偵續一字
      第481號卷，第78頁），且被告庚○○於曾87年12月17日
      在保證票給付契約上簽名擔任保證人等情，惟諸此各節，
      於法僅足供被告庚○○同意以其名下之不動產，為被告戊○○向告訴人己○○借款之擔保爾，於法尚不得獨執此即
      認被告庚○○就借款部分即與被告戊○○、丁○○、丙○○等人有何意思聯絡或行為分擔。
（七）另被告丁○○、丙○○辯稱其為公司之名義上負責人，依
      據同案被告戊○○於本院審理時結證稱：公司之事都是伊
      在處理，丙○○與丁○○均是公司職員，簽收單上丙○○
      的章、簽名均係伊所為，因為公司的事都是伊在處理，不
      用跟丙○○報告，及伊簽契約書時沒有告訴丁○○，後來
      也沒告訴她契約書上6張支票之性質等語（見本院審判程
      序筆錄，第9至12頁），足證被告丙○○、丁○○所辯其
      為龍星公司之職員一節，亦堪採信；是於法尚難因此遽認
      被告丙○○、丁○○對於統一公司所開支票之性質知情，
      而推認有施用詐術之犯意。
（八）綜上所述，本件被告戊○○執統一公司所交付龍星公司之
      保證票為質，向告訴人等借款等情，縱認違反統一公司與
      龍星公司之約定，惟被告於向告訴人借款之初，曾提供統
      一公司與龍星公司之合約書與告訴人，並就該等供為擔保
      之支票之提兌，另開立銀行帳戶，並將存摺、印章交由告
      訴人收執，於法尚難認係詐術之施用，告訴人亦未陷於若
      何之錯誤，且如前述，被告戊○○就告訴人己○○借款部
      分尚提供被告庚○○名下之不動產供為抵押擔保，被告戊○○並曾就告訴人辛○○之借款部分，事後亦有部分清償
      之事實，是本件綜核上情，於法尚不得以嗣該支票因故無
      法付款，即認被告等於借款之初即有不法所有之意圖，而
      施用詐術，陷告訴人等於錯誤，而給付借款。
六、此外復查無其他積極證據足資證明被告等有何詐欺犯行，是
    不能證明被告等犯罪，爰應為其等均無罪之諭知。
七、原審就卷內所存之各項證據，未詳予勾稽、審認，遽為被告
    戊○○、丙○○、丁○○等均有罪之認定，並與科刑，顯有
    未洽。被告戊○○、丙○○、丁○○等上訴意旨，就此指摘
    原判決不當，求與撤銷改判，為有理由，應由本院將原判決
    關於被告戊○○、丙○○、丁○○部分撤銷，另為被告戊○○、丙○○、丁○○等均無罪之諭知。另原審就被告庚○○
    部分，認尚不能證明被告庚○○犯罪，而諭知被告無罪之判
    決，經核並無違誤，檢察官上訴意旨就此部分仍執陳詞，任
    意指摘原判決此部分不當，求予撤銷改判，為無理由，應予
    駁回。
據上論斷，應依刑事訴訟法第368條、第369條第1項前段、第364
條、第301條第1項前段，判決如主文。
中    華    民    國    95    年    2    月    23    日
                  刑事第三庭審判長法  官  許國宏
                                  法  官  楊貴志
                                  法  官  林銓正
以上正本證明與原本無異。
不得上訴。
                                  書記官  陳玲憶
中    華    民    國    95    年    2     月    24    日
附表：
編號  支票號碼      金額（新臺幣）    發票日
一、  ＬＡ0000000    0千萬元         88年1月31日
二、  ＬＡ0000000    0百九十萬元     87年12月31日
三、  ＬＡ0000000    0百萬元         88年3月31日
四、  ＬＡ0000000    0百萬元         88年3月31日
五、  ＬＡ0000000    0百萬元         88年3月31日
六、  ＬＡ0000000    0百萬元         88年3月31日
七、  ＬＡ0000000    0百萬元         88年3月31日
八、  ＬＡ0000000    0百萬元         88年3月31日


司法院資訊處製作；財團法人民間司法改革基金會備份。
